【裁判字號】    89,台上,6857
【裁判日期】    891109
【裁判案由】    違反貪污治罪條例
【裁判全文】
最高法院刑事判決                              八十九年度台上字第六八五七號
    上  訴  人  甲○○
    選任辯護人  巨克安律師
右上訴人因違反貪污治罪條例案件，不服台灣高等法院中華民國八十九年八月十五日
第二審更審判決（八十八年度上更(一)字第六九○號，起訴案號：台灣桃園地方法院檢
察署八十五年度偵字第八六九五、八八九六、八九一五號），提起上訴，本院判決如
左：
    主  文
原判決關於侵占公有財物部分撤銷，發回台灣高等法院。
其他上訴駁回。
    理  由
一撤銷發回（侵占公有財物）部分
本件原判決認定上訴人甲○○原係台灣桃園地方法院檢察署司機，負責擔任該署公務
車之駕駛職務，為依據法令從事公務之人員，因家境拮据，入不敷出，乃利用擔任該
署ＫＪ－六五五三號公務車駕駛，每月月初得預先申領得該車當月份之油料支出高級
汽油油票之機會，基於意圖為自己不法所有之概括犯意，自民國八十一年九月間起，
至八十三年五月間止，趁機以自備之小馬達，裝於其所駕駛之該公務車里程表之計程
器上，令該里程表高速空轉，而使該里程表上之時速指針擺動至時速二百公里以上，
或以不詳利器戳動該里程表上之公里數字，使該里程表上之公里數字跳動，憑白快速
累積，以此方式虛報該車輛行駛之公里數，並於各該月之月底於該署公務車累積里程
報表上之行駛里程總數欄上偽填行駛里程總數而將此不實事項登載於其職務上所掌之
該文書，持以向該署總務科行使報銷，以彌補帳目，掩飾犯行，而將所預先溢領之公
有財物即高級汽油油票計約一千八百零七公升侵占入己等情，因而撤銷第一審關於此
部分之判決，改判依牽連關係從一重論處上訴人連續依據法令從事公務之人員，侵占
公有財物罪刑，固非無見。
惟查：(一)證人是以其親身之經歷為證據方法，刑事訴訟法第一百六十條規定：「證人
之個人意見或推測之詞，不得作為證據。」。本件證人馮正雄於檢察官偵查時提示扣
案儀表板問：「是否知道里程數為何呈不規則現象﹖」，據答稱：「有人用東西去戳
里程表數字。」，再問：「是否知道何人用東西去戳﹖」，答：「應該是甲○○，…
…」（他字卷第七十六頁）；另證人彭尚義於檢察官偵查時，固亦證稱：「我八十三
年間從甲○○手中接用該車時儀表板玻璃就破了……」、「我接該車就已有戳痕，且
里程之數目會停在兩個數字中間」、「該車是新車時我開了一萬多公里交給甲○○開
，當時儀表板是好的，後來在八十三年間我又從他手中接開該車，就發現儀表板玻璃
破掉，里程表數目字被戳過」、「沒看過（他戳里程表數目字），但是司機室大家都
心裡有數，是他弄的，……」各云云（偵字第八九一五號卷第二十一頁反面、第二十
二頁）。依二人之上開供述，馮正雄所稱之「應該是甲○○用東西戳儀表板之里程數
字」，及彭尚義之所謂「司機室大家都心裡有數，是他弄的」云者，究係出於其二人
之親身經歷（親眼目睹）﹖或主觀之臆測﹖或親自體驗之推測意見﹖抑係依據傳聞﹖
尚欠明朗。尤彭尚義上開所稱「里程表數目字被戳過」云云，與其嗣稱：「里程表數
字的黑色底漆有脫落，至於有無戳痕，我沒注意到」等語（原審上訴字卷第九十八頁
），亦未盡一致，實情究何﹖原審未進一步予以究明、釐清，竟俱採二人之上開供述
為判決基礎（原判決第五頁倒數第一、二行、第十一頁倒數第九行至第五行、第十二
頁第十行至第十五行、第十三頁第六行；另參同頁第十五行及第十四頁第四－五行）
，除與證據法則有違外，亦嫌證據理由矛盾。(二)依卷附台灣桃園地方法院檢察署公務
車累積里程表（原判決載為「使用油量表」）所示，其上僅載有目的地、原有里程數
、現有里程數、使用里程數、使用油量、結存油量及領取油量（油票）數之記載（見
偵字第八九一五號卷第七頁至第十五頁），單純依其記載內容觀之，尚不能為「上訴
人每日平均報領油費均屬偏高」之證明。原審援引上開證據為判決基礎之一，率謂「
被告（上訴人）於駕駛本件公務車時之每日平均報領油費均明顯偏高，此有台灣桃園
地方法院檢察署公務車使用油量表影本在卷足稽」云云（原判決第六頁第四、五行）
，而未進一步說明自該「公務車里程累積表」如何即得謂「上訴人駕駛本件公務車時
之每日平均報領油費均明顯偏高」之認定理由及依據，又嫌判決理由不備。(三)同一車
輛在不同時段，因使用頻率及目的地之不同，儀表板顯示之行駛里程數自亦有差異，
此為一般之常識，乃屬眾所週知之事實。故認定上訴人有無虛報里程數侵占油料（油
票），應自其於該期間內申報之里程表求之，亦即依其申報之目的地，先查明其有無
依申報之路線行駛，以計算其里程數，再與其申報之使用里程數為比較（如申報之目
的地為台東，先查明是否果依申報之行駛路線行駛，據以計算其實際行駛之里程數，
再與其申報之使用里程數比較），原審不此之圖，竟將不同時期之車輛使用里程數，
與上訴人於該期間內申報之車輛里程數相減，認定上訴人侵占之油料為一千八百零七
公升，亦有未當而嫌速斷。上訴意旨指摘原判決此部分違法，非無理由，認應發回更
審，期臻翔適。
二上訴駁回（偽造私文書）部分
查第三審上訴書狀，應述上訴之理由，其未述者，得於提起上訴後十日內補提理
由書於原審法院，已逾上述期間，而於第三審法院未判決前仍未提出上訴理由書狀者
，第三審法院應以判決駁回之，刑事訴訟法第三百八十二條第一項、第三百九十五條
後段規定甚明。本件上訴人因行使偽造私文書案件，不服原審判決，於八十九年九月
六日提起上訴（未聲明一部上訴），並未述此部分之上訴理由，迄今逾期已久，於
本院未判決前仍未提出，依上開規定，其此部分之上訴自非適法，應予駁回。
據上論結，應依刑事訴訟法第三百九十五條後段、第三百九十七條、第四百零一條，
分別判決如主文。
中      華      民      國    八十九    年     十一     月      九      日
                              最高法院刑事第二庭
                                  審判長法官  莊  來  成
                                        法官  呂  潮  澤
                                        法官  謝  俊  雄
                                        法官  白  文  漳
                                        法官  蘇  振  堂
      右正本證明與原本無異
                                              書  記  官
中      華      民      國    八十九    年     十一     月     十五     日


司法院資訊處製作；財團法人民間司法改革基金會備份。
